【裁判字號】    96,上訴,1668
【裁判日期】    980604
【裁判案由】    偽造文書等
【裁判全文】
臺灣高等法院臺中分院刑事判決        96年度上訴字第1668號
上  訴  人
即  被  告  丑○○
                      9號
選任辯護人  賴俊宏  律師
選任辯護人  林瓊嘉  律師
上  訴  人
即  被  告  辛○○
選任辯護人  蘇慶良  律師
上列上訴人因偽造文書等案件，不服臺灣臺中地方法院95年度訴
字第1198號中華民國96年5月9日第一審判決（起訴案號：臺灣臺
中地方法院檢察署95年度偵字第4633號），提起上訴，本院判決
如下：
      主  文
原判決撤銷。
丑○○共同連續行使公務員明知為不實之事項，而登載於職務上
所掌之公文書，足以生損害於公眾，處有期徒刑年陸月，減為
有期徒刑壹年玖月。
辛○○共同行使公務員明知為不實之事項，而登載於職務上所掌
之公文書，足以生損害於公眾，處有期徒刑壹年陸月，減為有期
徒刑玖月，緩刑肆年，並應向公庫支付新臺幣壹拾萬元。
      犯罪事實
一、緣臺中市立惠文高級中學於民國 (下同 )九十年間創校，丑
    ○○為首任校長，負責綜理校務；辛○○則於九十年八月一
    日經由教師甄試錄取成為該校專任教師，並兼任教務處註冊
    組組長，負責辦理新生入學調查統計、學生註冊、學生編班
    、各項學生表冊之造報等公務，二人均係依法令服務於地方
    自治團體所屬機關而具有法定職務權限之公務員。依高中及
    高職多元入學方案第肆點及國立高級中學多元入學招生辦法
    第二條之規定，各高級中學以甄選入學、申請入學、登記分
    發入學等三種方式辦法招生。辛○○於九十一年五、六月間
    ，以註冊組長身分，承辦臺中市立惠文高級中學九十一學年
    度申請入學業務，並與校長丑○○同為該校招生委員會之成
    員。報名申請入學之學生，填具申請入學報名表，並檢附中
    投考區九十一年國民中學學生基本學力測驗分數通知單、個
    人獎狀後，將資料送交臺中市立惠文高級中學，由辛○○初
    步統計成績排序後，將資料送招生委員會審核（計分方式以
    基本學力測驗成績：英文×1.5＋自然×1.5＋數學×1.5 ＋
    國文×1＋社會×1＋獎狀核分。若總分相同時，依學力測驗
    英文、數學、國文、自然、社會成績高低依次錄取）。審核
    結果，臺中市立惠文高級中學九十一學年度申請入學招生，
    共錄取一般生張冠倫等一○八名（最低錄取分數為301分）
    及體育績優生趙中豪等二名。辛○○隨即將申請入學錄取名
    單上網公告，並以臺中市立惠文高級中學九十一年六月十九
    日惠中教字第0910001788號函檢呈「臺中市立惠文高級中學
    九十一學年度申請入學暨體育績優生錄取學生名冊」予臺中
    市政府教育局。惟因上開錄取名單中，有相當數額之學生並
    未於九十一年六月二十六日錄取報到日，辦理報到入學，而
    產生申請入學招生不足情形。依「國立暨臺灣省私立高級中
    等學校九十一年多元入學方案補充規定」第十一條規定，申
    請入學之招生不足餘額，應納入登記分發入學招生名額。詎
    丑○○竟接受學生家長關說，明知黃士豪、林佳伶、李新賢
    、柯承佑等四名學生並非申請入學錄取生，竟於九十一年六
    月二十六日至同年七月底間之某日，在該校教務處，將上開
    四名學生之成績單、畢業證書等文件交付辛○○，指示辛○
    ○將上開四名學生列入申請入學錄取名單內。辛○○乃屈承
    上意，與丑○○共同基於行使明知為不實之事項，而登載於
    職務上所掌之公文書之犯意聯絡 (丑○○基於概括犯意) ，
    由辛○○交待不知情之實習教師，將上開四名學生為申請入
    學錄取生之不實事項，輸入登載於辛○○職務上所掌之公務
    電腦電磁紀錄內，且未將正確之申請入學招生不足餘額，提
    報統合辦理登記分發事宜之統一登記分發中心。辛○○旋於
    九十一年八月一日，將上開登載不實錄取事項之電磁紀錄資
    料交予自該日起接任註冊組長同具上述公務員資格不知情之
    己○○而行使之，足以生損害於惠文高級中學辦理學生入學
    業務之正確性，辛○○並交待不知情之己○○，依上開不實
    之電磁紀錄資料，製作新生入學名冊。於同年七月三十一日
    九十一年度登記分發放榜，臺中市立惠文高級中學，錄取高
    偉倫等二百九十八名，於同年八月七日表定報到日，亦有多
    名學生未辦理報到，丑○○承上行使明知為不實之事項，而
    登載於職務上所掌之公文書之犯意，與己○○ (未據起訴)
    基於犯意聯絡，由己○○於九十一年九月間，除將辛○○上
    開交接時已登載於其職務上所掌之公務電腦電磁紀錄內之申
    請入學錄取生黃士豪、林佳伶、李新賢、柯承佑等四人外，
    另將湯鎮遠、廖乃瑤、張雅雯、楊晨薇、鐘詩博、蕭又嘉、
    鄭晏昇、陳蔚菱、林奕樵、林憶婷、周宛儒、簡元芬、詹智
    清、陳彥鈞、黃思遠、吳崇瑋、蔡欣伶等十七名為經錄取之
    新生之不實事項，登載於其註冊組長職務上製作之「臺中市
    立惠文高級中學九十一學年度高中部新生入學名冊」內，並
    以臺中市立惠文高級中學九十一年九月三十日惠中教字第09
    10002901號函呈報該新生入學名冊予臺中市政府教育局，足
    以生損害於惠文中學及教育機關對高級中學新生入學管理之
    正確性。
二、案經法務部調查局臺中市調查站報告臺灣臺中地方法院檢察
    署檢察官偵查起訴。
      理  由
壹、程序方面：
一、按被告以外之人（包括證人、鑑定人、告訴人、被害人及共
    同被告等）於檢察事務官、司法警察官或司法警察調查中所
    為之陳述，與審判中不符時，其先前之陳述具有較可信之特
    別情況，且為證明犯罪事實存否所必要者，得為證據，刑事
    訴訟法第一百五十九條之二定有明文。經查共同被告辛○○
    於原審時明確表示拒絕證言 (見原審卷第一七六頁)，於原
    審陳稱：我之前所說校長拿名單給我的情事，是指國中部的
    名單，並不是高中部的關說名單等語，於本院審理時陳述：
    我同時辦理國中高中入學，之前我有說交代名單給我是國中
    部的入學名單等語，均與其在調查站中所述：當時由於缺額
    甚多，校長丑○○及教務組主任子○○有再交給我一份成績
    還不錯的學生名單，要我補登入錄取名單，我僅約略看到．
    ．藍校長要求本人全部改為正取生，本人雖覺不妥，然身為
    公務員，在藍校長之壓力下，只得將其交付之名單全改為正
    取生等語不合。本院審酌共同被告辛○○實際承辦臺中市立
    惠文高級中學九十一學年度申請入學業務，於調查站訊問時
    ，調查員有提示卷附「臺中市立惠文高級中學九十一學年度
    申請入學暨體育績優生錄取學生名冊」等具體文件予辛○○
    詳視作答，辛○○之陳述，除對丑○○不利外，亦有使自己
    陷於共犯偽造公文書罪之虞，衡情辛○○應無故意虛偽陳述
    而使自己及丑○○均陷於罪之可能，況本案尚有證人即學生
    家長辰○○、寅○○於原審法院審理時，明確結稱有透過臺
    中市副議長、議員向丑○○關說入學之事實（見後述），共
    同被告辛○○於調查站之證述具有較可信之特別情況，且為
    證明被告丑○○犯罪事實存否所必要，有證據能力。
二、臺中市立惠文高級中學九十一年六月十九日惠中教字第0910
    001788號函臺中市政府教育局所檢附之「臺中市立惠文高級
    中學九十一學年度申請入學暨體育績優生錄取學生名冊」，
    及九十一年九月三十日惠中教字第0910002901 號函臺中市
    政府教育局所檢附之「臺中市立惠文高級中學九十一學年度
    高中部新生入學名冊」，均為原審依職權向臺中市立惠文高
    級中學、臺中市政府教育局調取之文件，屬公務員職務上製
    作之紀錄文書，依刑事訴訟法第一百五十九條之四第一款之
    規定，自有證據能力。另按被告以外之人於審判外之陳述，
    雖不符前四條之規定，而經當事人於審判程序同意作為證據
    ，法院審酌該言詞陳述或書面陳述作成時之情況，認為適當
    者，亦得為證據。當事人、代理人或辯護人於法院調查證據
    時，知有第159條第1項不得為證據之情形，而未於言詞辯論
    終結前聲明異議者，視為有前項之同意，刑事訴訟法第159
    條之5定有明文。本判決以下所引用被告以外之人於審判外
    之其餘言詞或書面陳述，而不符合刑事訴訟法第159條之1至
    之159條之4之規定者，業經本院於審理時當庭提示而為合法
    之調查，公訴人、被告2人及辯護人均未於言詞辯論終結前
    聲明異議，本院審酌前開證據作成或取得之狀況，均無非法
    或不當取證之情事，均有證據能力。
貳、實體方面：
一、訊據被告丑○○、辛○○對於上述時間各擔任臺中市立惠文
    高級中學校長、兼任註冊組長，及辦理臺中市立惠文高級中
    學九十一學年度申請入學等業務並不爭執，惟均矢口否認有
    何偽造公文書犯行，被告丑○○於原審及本院辯稱：惠文高
    中有高中部與國中部，業務比任何高中或國中多一倍，且市
    立高中的制度，是全新的制度，法令時常更改，令人無所適
    從，尤其惠文高中是新設立，學校工程尚在進行中，伊為兼
    顧高中部與國中部學校工程，實在筋疲力竭，業務工作完全
    授權，分層負責，有關高中部學生，申請入學問題，議員與
    地方人士、家長關說者甚多，伊對外代表學校，為了不得罪
    家長與民意代表，禮貌上要說一些肯定與讚美的話，至於單
    純轉交關說，請他們將畢業證書、成績單交到教務處，教務
    處要負責依規定審核，係辛○○沒有交接清楚，己○○誤將
    收受之箱內資料登錄呈報育局，而伊因學校事情繁多監督管
    理疏忽，絕沒有偽造文書之意，也沒有指示老師違法，可能
    有第三者，暗中進去教務處，將其他不合規定的學生，混水
    摸魚，登錄上去，共同被告辛○○就伊是否交付入學關說名
    單，進而指示更改申請入學錄取名單乙事，於調查站及審理
    中供述不一，尚難採信，檢察官引述：95.08.11九十五年度
    蒞字第二九五六號補充理由書所具證據，會勘時間為94.07.
    22，所附資料並非91年之原始檔案，而共同被告辛○○於91
    年7月底即離開註冊組長乙職，該檔案究竟何人、何時更改
    不詳，自不得據為不利於伊之認定。另證人乙○、癸○○、
    壬○○等均證述係直接到教務處接洽，至證人辰○○、寅○
    ○等證述，有向伊關說，然伊絕無允諾、指示違法錄取學生
    ，證人丁○○、子○○於審理時皆結證述，伊並無向其等關
    說入學名單，指示補辦入學之事云云；被告辛○○於原審及
    本院辯稱：伊辦理臺中市立惠文高級中學九十一學年度申請
    入學業務，係受教育部及臺中市政府委辦，所辦理之特定事
    項，雖源於公務機關之委託，而有處理之權限，但不能認伊
    係刑法上之公務員，於辦理委託事項時所製作之文書，亦非
    公文書。公訴意旨所指伊登載不實事項於電磁紀錄部分，因
    僅屬內部管理檔案，並無製作名義人之簽章或加蓋官防印文
    ，不足以表彰一定之製作名義人，故尚未符合刑法偽造文書
    之「名義性」特徵，核其性質，或屬觀念通知，或僅供學校
    內部參考，並不對外生法效意思，與刑法所規範之文書有別
    。法務部調查局臺中市調查站調查員就發現本案相關電磁紀
    錄所作之「法務部調查局臺中市調查站會勘紀錄」上載明「
    於註冊組業務用電腦發現九十一年高中部新生入學資料，電
    腦檔仍保存，惟最新修改日期已遭變動為九十四年七月二十
    二日，故無法查知更動林佳玲等學生資料之時間為何」，且
    伊於九十一年七月底即卸任註冊組長一職，離職後接任之人
    亦有保管電腦檔案之責任，況註冊組業務用電腦亦不限註冊
    組長可以接觸或使用，故無法確定本案登載不實之電磁紀錄
    係伊所為。被告丑○○交給伊處理的一份關說名單係「國中
    入學關說名單」，非本件高中生名單，且伊未接受，未將關
    說名單鍵入電腦。伊移交給己○○並沒有告訴他要作何事，
    只有告訴他有問題可以來問伊，但是他並沒有來問，第一次
    申請入學之名單，計有報到者為59名，並未有系爭「四名」
    未達錄取學生之名單，第二次登記分發之名單實際報到為
    272名，新生入學人數應呈報331名，然己○○9月30日報給
    教育局之新生人數卻是353人，其中21人且未在原申報申請
    入學及登記分發之名單上，顯然係己○○自行增加，上開資
    料既於己○○接任後製作，只有己○○與新的教處主任或校
    長，可一併依二者均報到之完整名單統計，確定後於9月30
    日報教育局，況校長要將關說名單給『教務處人員』，也會
    在此時才交付『有權與最後』處理『完整名單整理與呈報教
    育局』之人士，以免前後任之交接而有疏漏或因被告不配合
    而消息走漏，堪認本件是校長丑○○親自、或指示新教務主
    任、新教學組長己○○協助無入學資格之學生補辦入學云云
    。
二、經查：
    (一)公立學校係各級政府依法令設置實施教育之機構，具有機
      關之地位，並有行使錄取學生、確定學籍、獎懲學生、核
      發畢業或學位證書等公權力之法定權限。如臺中市立高級
      中學組織規程準則第二條規定：「臺中市立高級中學（以
      下簡稱高級中學）其校名統稱「臺中市立某某高級中學」
      ，置校長一人，承市長之命，兼受臺中市政府（以下簡稱
      本府）教育局之指導監督，綜理校務」，第四條規定：「
      高級中學設教務、學生事務、總務三處及輔導工作委員會
      ；處、會得依下列規定分組辦事：一、教務處：未滿三十
      班者，得設教學設備、註冊、特教、資訊教育組；三十班
      以上者，得設教學、註冊、設備、特教、資訊教育組」，
      第五條規定：「高級中學各處、會分別掌理下列事項：一
      、教務處：各學科課程編排、教學實施、學籍管理、成績
      考查、教學設備、教具圖書資料供應及教學研究、特殊教
      育、新生入學、升學作業、定期考試、教育實驗暨研究發
      展，並與輔導單位配合實施教育輔導等事項」，第六條規
      定：「高級中學得置秘書、主任、組長、幹事、營養師、
      護理師或護士、佐理員、助理員、技佐、管理員、書記。
      其員額編制依臺中市立高級中學員額設置基準規定辦理。
      前項秘書、主任、組長，由校長就專任教師聘兼之」。又
      依臺中市立惠文高級中學九十五年二月二十一日惠中教字
      第0950000186號函附該校九十一年間之教務處組織表所示
      ，註冊組長負責辦理新生入學調查統計、學生註冊、學生
      編班、各項學生表冊之造報等公務。本案被告丑○○為臺
      中市立惠文高級中學校長，負責綜理校務；被告辛○○及
      接任之己○○則為兼任註冊組長之教師，而非單純基於聘
      約關係，擔任教學研究工作之教師，故被告二人及己○○
      均係依法令服務於地方自治團體所屬機關而具有法定職務
      權限之公務員，其等因職務上製作之文書，即屬公文書。
      又刑法第二百二十條規定：「在紙上或物品上之文字、符
      號、圖畫、照像，依習慣或特約，足以為表示其用意之證
      明者，關於本章及本章以外各罪，以文書論。錄音、錄影
      或電磁紀錄，藉機器或電腦之處理所顯示之聲音、影像或
      符號，足以為表示其用意之證明者，亦同」，本案被告辛
      ○○將不實之錄取名單登載於職務上所掌之電腦電磁紀錄
      內（詳後述），該等電磁紀錄足以為錄取學生之證明，復
      將該等電磁紀錄資料交接予下任註冊組長而行使之，足以
      彰顯一定之法效意思，是該等電磁紀錄自屬（準）公文書
      。
    (二)查臺中市立惠文高級中學九十一學年度申請入學，定於九
      十一年五月二十九日、三十日報名，放榜後於同年六月二
      十六日報到，錄取計分方式以基本學力測驗成績：英文×
      1.5＋自然×1.5＋數學×1.5＋國文×1＋社會×1＋獎狀
      核分。若總分相同時，依學力測驗英文、數學、國文、自
      然、社會成績高低依次錄取。該年度申請入學經該校招生
      委員會審核結果，共錄取一般生張冠倫等一○八名（最低
      錄取分數為301分 ）及體育績優生趙中豪等二名，嗣於同
      年七月三十一日登記分發放榜，惠文高級中學計錄取高偉
      倫等二百九十八名新生，黃士豪、林佳伶、李新賢、柯承
      佑等四名學生並非申請入學錄取生，湯鎮遠、廖乃瑤、張
      雅雯、楊晨薇、鐘詩博、蕭又嘉、鄭晏昇、陳蔚菱、林奕
      樵、林憶婷、周宛儒、簡元芬、詹智清、陳彥鈞、黃思遠
      、吳崇瑋、蔡欣伶等人亦非申請入學或登記分發之錄取生
      等事實，有卷附臺中市立惠文高級中學九十一學年度申請
      入學作業要點與時程、臺中市立惠文高級中學九十一年六
      月十九日惠中教字第0910001788號函附之「臺中市立惠文
      高級中學九十一學年度申請入學暨體育績優生錄取學生名
      冊」、黃士豪、林佳伶二人之申請入學報名表（李新賢、
      柯承佑二人則無報名資料）、九十一學年度高中高職五專
      聯合登記電腦分發入學作業重新辦理表、臺中市立惠文高
      級中學登記分發錄取名單在卷可憑。而該二十一名學生嗣
      卻得以九十一學年度錄取生 (黃士豪、林佳伶、李新賢、
      柯承佑等登載申請入學，其餘十七人除黃思遠、簡元芬、
      周宛儒、黃鎮遠等人未註記外，或登載申請入學，或登載
      登記分發)之身分進入臺中市立惠文高級中學就讀，此有
      臺中市立惠文高級中學九十一年九月三十日惠中教字第09
      10002901號函附之「臺中市立惠文高級中學九十一學年度
      高中部新生入學名冊」，及「九十一學年度高一學生名冊
      」（有註明錄取方式為「申請入學」、「登記分發」，見
      法務部調查局臺中市調查站調查員於九十四年七月二十二
      日會同臺中市立惠文高級中學註冊組長陳力行等人自註冊
      組業務用電腦內所列印之檔案等資料）在卷可佐。
    (三)關於上開黃士豪、林佳伶、李新賢、柯承佑四名學生得以
      入學就讀之原委，業據被告辛○○於九十三年七月十三日
      調查員詢問時供明：臺中市立惠文高級中學九十一學年度
      申請入學之業務是由伊主辦，申請入學經錄取後未報到之
      學生缺額，依規定應提撥至該年度大考中心統一辦理登記
      分發，而當年度缺額並沒有全部提撥至大考中心統一辦理
      登記分發，當時因申請入學錄取生未報到之缺額頗多，故
      校長丑○○於公告錄取名單後，交給伊一份成績還不錯的
      學生名單，要伊全部改為正取生，伊雖覺不妥，但在校長
      壓力下，只得依其交付之名單，將申請入學落榜生更改為
      正取生，而補登入正取生名單，校長再個別通知其等補辦
      報到手續。伊只是依校長指示將其交付之未錄取學生名單
      補登入正取生名冊，但伊並未更改學生成績，伊認為校長
      交辦之學生，校長已同意錄取，其成績高低已無所謂，因
      此伊並不會去更改成績，而該份名冊檔案係留在本校教務
      處註冊組之電腦內等語。被告辛○○復於同日檢察官複訊
      時供稱：伊在調查站所製作之調查筆錄所言實在，伊有看
      過筆錄後才簽名。臺中市立惠文高級中學九十一學年度申
      請入學作業，是在該年度的第一次學測結束後，全國會有
      一個統一的申請入學時間，確實日期伊不記得，但是在九
      十一年七月之前伊擔任組長的時間。報到結束後，校長到
      教務處伊的位置，問伊來報到的人數有多少，伊跟校長說
      報到人數後，校長說還要再錄取五個，並把學生的名單交
      給伊，伊在調查筆錄所指校長交給伊的學生名單，應該是
      校長當時把未錄取學生的成績單或畢業證書拿給伊，伊就
      把資料轉交給實習老師打進電腦內，輸入在自己的「申請
      入學暨體育績優生錄取學生名冊」內等語。參以證人即學
      生柯承佑之父辰○○於原審法院審理時結證：柯承佑並未
      向臺中市立惠文高級中學申請入學，伊有透過臺中市副議
      長丙○○向校長丑○○關說讓柯承佑入學，伊並有與太太
      送柯承佑的資料去學校給校長等語；證人即學生李新賢之
      父寅○○於原審法院審理時結稱：伊收到李新賢的成績單
      後，有去找臺中市議員卯○○，卯○○叫伊拿成績單去給
      校長丑○○，說學生的成績差一點就拿成績單去給校長算
      就好了。之後伊和伊太太林玉純就拿卯○○議員親筆簽名
      的名片及李新賢成績單、畢業證書到學校找丑○○，丑○
      ○有說，開學後到學校公佈欄查詢即可知道分班狀況，且
      要李新賢好好讀書，否則其分數不夠入學成績，未來可能
      被當掉留級等語。足徵上開被告辛○○供述：丑○○將未
      錄取學生的成績單或畢業證書拿給伊，指示伊將該等學生
      列入申請入學錄取名單等語，確有所據。嗣被告辛○○於
      原審及本院時改稱：丑○○交付的是國中部的名單等語，
      顯係脫卸己責及迴護被告丑○○之詞，不足採信，應以其
      調查站所供較可採信如上述。證人即學生黃士豪之父庚○
      ○於本院雖證述：伊並沒有去找人關說等語，顯係迴護被
      告辛○○、丑○○之詞，無從據為有利被告二人之認定。
    (四)證人即於九十一年八月一日接任被告辛○○註冊組長一職
      之己○○於原審法院審理時結稱：註冊組專用電腦內所留
      存的臺中市立惠文高級中學九十一學年度申請入學錄取名
      單，是在辛○○擔任註冊組長時就已經確定了。交接當時
      辛○○有交待伊，到時候將電腦內的錄取學生資料列印出
      來呈報給教育局，伊就照辛○○的交代做等語。於本院證
      述：伊自九十一八月一日才任註冊組長，申請入學報到那
      時已經處理完畢，伊收到的就是電腦檔有報到的名單、還
      有新生入學的資料（即Ａ4的盒子，裡面有申請入學收到
      畢業證書的資料），伊是依照這個來報的，給伊的檔案裡
      面，有些未完成的的部分，要伊去核對盒子裡面的資料，
      伊那時剛到學校，不會去想到要驗證流程，伊只是把那箱
      資料裡的名單確認，當時申請入學報到名單裡就有林佳伶
      、黃士豪、李新賢、科承佑等人之名字，登記分發時是由
      登記分發委員會直接給學校光碟，伊將光碟內資料列印出
      來給學生依序報到，之後將這兩個名單一起彙整後以九十
      一年九月三十日會中教字第0910002901號函報臺中市政府
      等語。而被告辛○○於上開調查站中亦供述：伊依校長指
      示將其交付之未錄取學生名單補登入正取生名冊，該份名
      冊檔案係留在本校教務處註冊組之電腦內等語如上述，且
      法務部調查局臺中市調查站調查員於九十四年七月二十二
      日會同臺中市立惠文高級中學註冊組長陳力行等人自註冊
      組業務用電腦內所列印之惠文高級中學九十一年度申請入
      學新生檔案資料，確載有林佳伶、黃士豪、李新賢、科承
      佑等人之名字 (見檢察官補充理由書所附及證人己○○所
      提之九十一年七月二十三日建檔之申請入學新生資料 (本
      院卷一第二九七頁)。堪認被告辛○○確有利用不知情之
      實習教師將林佳伶、黃士豪、李新賢、科承佑等人申請入
      學錄取之不實事項登入惠文高級中學註冊組之電腦內，並
      將登載不實之申請入學錄取名單電腦電磁紀錄，交接予己
      ○○而行使。被告辛○○辯稱：無法確定本案登載不實之
      電磁紀錄係伊所為，伊未將關說名單鍵入電腦云云，被告
      丑○○辯稱：電腦資料何人所作不詳不得據為不利於伊之
      認定云云，均不足採。
    (五)就湯鎮遠、廖乃瑤、張雅雯、楊晨薇、鐘詩博、蕭又嘉、
      鄭晏昇、陳蔚菱、林奕樵、林憶婷、周宛儒、簡元芬、詹
      智清、陳彥鈞、黃思遠、吳崇瑋、蔡欣伶等十七人何以列
      入臺中市立惠文高級中學九十一年度新生入學名冊呈報臺
      中市政府，證人己○○於本院證述：伊甫接任後，桌上有
      畢業證書及入學的相關資料，經過詢問是校長室的工友拿
      過來的，次數至少二次以上，這些資料他們說是申請入學
      的資料，伊問主任如何處理，主任說依照前任黃組長的方
      式輸入電腦等語 (見本院卷一第二九二頁)，核與證人即
      學生黃思遠之父戊○○於本院證述：伊經由已退休之吳老
      師引介，與伊及黃思遠到惠文高中找丑○○校長等語，證
      人即學生湯鎮遠之母陳英珠於調查站證述：湯鎮遠於91學
      年度進入台中市立惠文高中就讀，學力測驗原本分發至豐
      原高中美術班，但伊認為豐原高中離家太遠，因此先以電
      話向惠文高中詢問能否讓湯鎮遠就讀，惠文高中校長丑○
      ○乃約伊及湯鎮遠在學校會面，伊依約帶著湯鎮遠到惠文
      高中校長室拜訪丑○○，告訴藍校長由於住家離豐原高中
      太遠，期望能到就近惠文高中就讀，藍校長見伊兒子成績
      不錯，乃答應伊的請求。數日後校方行政人員通知伊及湯
      鎮遠到惠文高中繳交國中畢業證書及成績單，並要湯鎮遠
      填寫入學資料，以完成入學報到手續，伊並未花費任何代
      價等語，證人即學生周宛儒之父周佑達於調查局供述：周
      宛儒於91學年度進入台中市立惠文高中就讀，當年學力測
      驗原本希望分發至明道中學，但伊認為明道中學離家較遠
      ，因此希望周宛儒能在住家附近的惠文高中就讀，於是乃
      到惠文高中先看看校園環境之後拜訪校長丑○○，藍校長
      見伊女兒成績不錯乃答應伊的請求。隔數日在惠文高中新
      生報到後，校方行政人員通知伊陪同周宛儒到惠文高中繳
      交國中畢業證書及成績單，並要伊女兒周宛儒當場填寫入
      學資料，以完成入學報到手續，伊並未花費任何代價等語
      ，證人即學生張雅雯之母林素蘭於調查局證述：張雅雯於
      91學年度就讀台中市立惠文高中，當時依學測成績係分發
      在臺中縣國立豐原高中，因離家太遠，交通不便，在辦理
      報到前，伊曾向黎明里廖福田詢問，但廖里長表示他與惠
      文高中不熟，沒有辦法，後來伊自己透過友人引介，去找
      市議員丁振嘉幫忙，丁議員親自陪同伊及張雅雯到惠文高
      中找校長丑○○，藍校長看了張雅雯的成績單後，鼓勵張
      雅雯進入惠文高中讀後，要用功讀書，即同意伊等辦理入
      學手續，伊當場將成績單及畢業證書一起交給藍校長，他
      交代給教務處人員協助辦理報到手續，因此，張雅雯係以
      補辦報到方式入學，並不是以登記分發方式入學，沒有花
      費任何代價等語，證人即學生簡元芬之父簡勝輝於調查局
      證述：簡元芬於91學年度進入台中市立惠文高中就讀，她
      當年學力測驗成績不錯，原本可分發到國立大里高中，然
      我女兒在填寫志願時誤將大里高中填為大甲高中，因此分
      發到大甲高中，伊發現後認為大甲高中離家太遠，有意改
      到居家附近的市立惠文高中就讀，遂透過伊住家附近的臺
      中市黎明里里長廖福田引介下，伊在惠文高中學生入校報
      到前後帶著女兒前往惠文高中校長室拜訪當時校長丑○○
      ，告知丑○○伊女兒期望就讀惠文高中，丑○○見伊女兒
      成績遠高於惠文高中錄取標準，只是因為一時疏忽填錯志
      願，乃同意伊的請求，決定讓伊女兒進入惠文高中就讀，
      當場藍校長找來教務處人員，並指示收下伊女兒的國中畢
      業證書並帶伊女兒填寫入學資料，以完成入學報到手續，
      伊並未花費任何代價等語，證人即學生詹智清之父詹貞博
      於調查局證述：詹智清於91學年度進入台中市立惠文高中
      就讀，詹智清當年學力測驗成績應該可以分發至豐原高中
      就讀，但是伊認為豐原高中離家太遠，而希望能就近留在
      臺中市就讀，當時補習班的老師告訴伊，因為詹智清的分
      數與惠文高中的錄取分數差不多，建議伊能夠到惠文高中
      詢問，因此伊乃親自到惠文高中向該校教務主任（姓名我
      已忘記）詢問能否讓詹智清到該校就讀，該校教務主任乃
      請伊直接找該校校長丑○○談，伊乃依約帶著詹智清到惠
      文高中校長室拜訪丑○○校長，向藍校長表示由於住家離
      豐原高中太遠，希望能夠就近到惠文高中就讀，藍校長向
      伊表示將考慮辦理，如果可以的話會再通知伊，過了幾天
      之後，校方人員以電話通知伊詹智清可以入學，伊乃依照
      指示陪同詹智清到惠文高中繳交相關證件並填寫入學資料
      ，完成了入學報到手續，伊並未花費任何代價等語，證人
      即學生陳彥鈞之母王春鳳於調查局證述：陳彥鈞於91學年
      度就讀台中市立惠文高中，當時依學測成績係分發在臺中
      市立忠明高中，也依報到時間前往辦理報到手續，但由於
      住家離惠文中學較近，而且學測成績與惠文高中十分接近
      ，當時伊曾請託立委李明憲之助理江小姐（名不詳）向惠
      文高中接洽是否可以補缺額，不久江小姐回覆表示可以，
      並要伊直接拿成績單到惠文高中找校長丑○○，伊親自到
      丑○○辦公室與其洽談，校長看了成績之後，同意陳彥鈞
      入學，並隨即要伊到註冊組辦理報到手續，因為陳彥鈞畢
      業證書已經繳到忠明高中，丑○○要伊儘快補繳畢業證書
      以完成報到手續，因此，陳彥鈞係以補辦報到方式入學，
      並不是以登記分發方式入學，並沒有花費任何代價等語，
      證人即學生蕭又嘉之母劉繡娟於調查站證述：蕭又嘉於91
      學年度就讀臺中市立惠文高中，依當時所填的志願係分發
      臺中市立西苑高中，由於校區太小，孩子不喜歡，因此沒
      有到西苑高中報到，伊及先生到惠文高中找校長丑○○洽
      詢可否入學，因西苑高中的錄取標準較惠文高中高，當時
      校長表示須拿學測成績單到學校，伊等隨即返家將成績單
      拿到學校給藍校長看，藍校長即同意蕭又嘉的入學，伊等
      隨後到註冊組辦理相關入學手續，因此蕭又嘉的入學並非
      申請入學或登記分發，而是補辦報到手續，並沒有花費代
      價等語，證人即學生鄭晏昇之母陳文雀於調查站證述：鄭
      晏昇於91年學測成績，經聯招會分發放榜，是錄取臺中技
      術學院國貿科，但伊家距離惠文高中較近，且與該校錄取
      分數僅差一分，所以伊在惠文高中新生報到後第2天一早
      ，親自拿鄭晏昇2次學測的成績單，到惠文高中找校長問
      是否可以後補錄取，校長看孩子的數學成績不錯，要伊帶
      孩子到學校，由校長親自面談，談話後校長告訴伊可以補
      錄取，並要伊當天就來學校辦理報到，因鄭晏昇已到臺中
      技術學院報到，國中畢業證書已繳到臺中技術學院，因此
      伊趕快到臺中技術學院辦理放棄錄取，並取回畢業證書，
      下午就到惠文高中辦理報到，仍先去找校長，校長指示伊
      到教務處繳交證件，伊即依校長指示，將畢業證書等文件
      交給教務處，完成報到手續等語，證人即學生蔡欣伶之母
      許惠瑜於調查站證述：蔡欣伶確於91學年度就讀台中市立
      惠文高中，當時依學測成績係分發在臺中縣國立豐原高中
      ，伊等也依報到時間前往辦理報到手續，但由於豐原高中
      距離住家太遠，交通不方便，而且孩子身體不太好，所以
      伊曾持成績單及英檢及格證明，親自到惠文高中找丑○○
      校長請託，說明緣由，希望如果有缺額，能優先考慮讓蔡
      欣伶補錄取，當場藍校長並沒有允諾，之後約到8月下旬
      ，伊才接到惠文高中電話通知可以去辦理註冊，因此，蔡
      欣伶係以補辦報到方式入學，並不是以登記分發方式入學
      ，並沒有花費任何代價，也沒有透過任何管道運作等語，
      證人即學生林奕憔之母李玉梅於調查站證述：林奕憔於91
      學年度就讀台中市立惠文高中，但並不是經由考試分發入
      學的，林奕憔原已向臺中縣私立立人高中辦理報到及新生
      訓練手續，因伊有意安排林奕憔出國到紐西蘭或澳洲留學
      ，經打聽得知臺中市立惠文高中有辦理與紐、澳學校交換
      學生，因此親自到惠文高中找校長丑○○洽詢，伊將前述
      緣由告訴藍校長，希望在考試分發學生報到完畢之後，如
      有名額是否可以讓我們補錄取，當時藍校長並沒有立即允
      諾，他說要等學生全部註冊完畢後，看有沒有名額才能決
      定，約在開學之前數天，伊接到惠文高中人員之電話，通
      知可以去辦理註冊，伊就去立人高中辦理放棄入學，取回
      畢業證書後，到惠文高中辦理註冊手續，伊只有一般禮俗
      ，帶2罐茶葉去贈送藍校長，此外並沒有花費任何代價等
      語，均相符。至證人即學生廖乃瑤之父廖繼祥於調查站證
      述：廖乃瑤於91年學測成績中最高是232分，依當時所填
      的志願係分發臺中市立西苑高中，伊太太拿成績單到註冊
      組洽詢可否去就讀，因西苑高中的錄取標準較高，所以惠
      文高中註冊組即同意我們前去辦理報到等語，證人即學生
      陳蔚菱之母李淑芬於調查站證述：陳蔚菱依學測成績係分
      發在臺中市立忠明高中，也依報到時間前往辦理報到手續
      ，但由於住家離惠文中學較近，而且學測成績僅與惠文高
      中錄取標準差1分，伊曾以電話詢問惠文高中教務處能否
      後補，並留下聯絡電話，印象中在新生訓練完後，接到惠
      文高中的人員通知可以前去辦理報到，就到忠明高中辦理
      放棄入學，取回畢業證書，再到惠文高中辦理註冊入學等
      語，證人即林憶婷之父乙○、楊晨薇之父癸○○、吳崇瑋
      之母壬○○於本院證述：伊等是拿成績單到教務處問等語
      ，然渠均未能指出與註冊組或教務處何人接洽，且與證人
      己○○、簡勝輝、詹貞博等人上開證述不合，況被告丑○
      ○係當時之校長，就新生入學名冊有最後核定之權限，證
      人廖繼祥、李淑芬、乙○、癸○○、壬○○上開證述尚難
      據為有利被告等之認定。另證人子○○於本院證述：在惠
      文中學擔任教務主任，丑○○沒有向伊關說學生入學名單
      ，辛○○沒有向伊報告，受到校長關說學生入學名單等語
      ，證人丁○○於本院證述：沒有聽過辛○○、己○○抱怨
      辦理學生入學遭到校長的干涉、關說，丑○○沒有向伊關
      說、施壓九十一年度新生入學的名單等語。然渠等之證述
      亦與上開辛○○、己○○及證人簡勝輝、詹貞博等人陳、
      證不符，亦難據為有利被告丑○○之認定。證人己○○於
      九十一年八月一日甫接任註冊組長，就被告辛○○移交之
      申請入學名單一時不查誤以為係真實尚屬可能，然登記分
      發係其接任以後，而湯鎮遠、廖乃瑤、張雅雯、楊晨薇、
      鐘詩博、蕭又嘉、鄭晏昇、陳蔚菱、林奕樵、林憶婷、周
      宛儒、簡元芬、詹智清、陳彥鈞、黃思遠、吳崇瑋、蔡欣
      伶等十七人既未在被告辛○○移交之申請入學名單上，亦
      不在登記分發名單上，竟將渠等登載於其職務上製作之「
      臺中市立惠文高級中學九十一學年度高中部新生入學名冊
      」內，並以臺中市立惠文高級中學九十一年九月三十日惠
      中教字第0910002901號函呈報該新生入學名冊予臺中市政
      府教育局，顯有行使偽造公文書之犯意。而證人己○○與
      湯鎮遠等人間並無何利害關係，若非被告丑○○受黃思遠
      等人之家長關說要求其登入，豈會無端將黃思遠等十七人
      登載於臺中市惠文高級中學九十一學年度高中部新生入學
      名冊內。被告丑○○辯稱：辛○○沒有交接清楚，己○○
      誤將收受之箱內資料登錄呈報育局，而伊因學校事情繁多
      監督管理疏忽，絕沒有偽造文書之意，也沒有指示老師違
      法，可能有第三者，暗中進去教務處，將其他不合規定的
      學生，混水摸魚，登錄上去云云，並不足採。
    (六)被告丑○○雖辯稱伊僅係單純轉交關說，請他們將畢業證
      書、成績單交到教務處，教務處要負責依規定審核，並無
      任何違法舞弊之指示云云。惟如前述，臺中市立惠文高級
      中學九十一學年度申請入學錄取結果明確，錄取者未辦理
      報到入學，而產生申請入學招生不足之餘額，依「國立暨
      臺灣省私立高級中等學校九十一年多元入學方案補充規定
      」第十一條之規定，應納入登記分發入學招生名額。未報
      名申請入學或報名而落榜之學生，除嗣再依個人實力參加
      考試，以登記分發經錄取入學外，自無可能再以申請入學
      錄取生之身分入學，而未經登記分發錄取者，亦不得再以
      申請入學或登記分發之名義入學，學校承辦人員就此並無
      任何裁量空間。既然如此，則丑○○將關說學生名單交予
      九十一年七月三十一日前之承辦人即被告辛○○及九十一
      年八月一日起之接辦人己○○「依規定」辦理，有何意義
      ？顯然丑○○係授意辛○○非法挪用申請入學招生不足之
      餘額，讓經關說之學生得以申請入學錄取生之身分入學，
      授意己○○以登記分發未報到後之缺額，供經關說之學生
      得以錄取生之身分入學，故丑○○於本案共犯結構中，為
      主導犯罪之同謀共同正犯，前開所辯顯係卸責之詞，亦不
      足採。
    (七)綜上所述，本件事證已臻明確，被告等上開所辯均係脫卸
      之詞，咸不足採，犯行均堪認定。至九十一年度臺中市西
      苑、忠明高級中學入學招生是否有與本件惠文高級中學相
      同之情形，應由檢察官另行偵辦。另辯護人蘇慶良聲請傳
      訊證人黃思遠，本院認其父戊○○已到庭證述明確，待證
      事實已臻明瞭，無再調查之必要，爰不再傳訊。
三、按被告等行為後，刑法於九十四年二月二日修正公布，九十
    五年七月一日施行。按行為後法律有變更者，適用行為時之
    法律。但行為後之法律有利於行為人者，適用最有利於行為
    人之法律，修正後刑法第二條第一項定有明文。又比較時應
    就罪刑有關之共犯、未遂犯、想像競合犯、牽連犯、連續犯
    、結合犯，以及累犯加重、自首減輕暨其他法定加減原因（
    如身分加減）與加減比例等一切情形，本於統一性及整體性
    原則，綜其全部罪刑之結果而為比較 (最高法院九十五年度
    刑事庭會議決議參照)。茲就與本案適用有關之條文，比較
    說明如下：
    1.修正後刑法廢除第五十六條連續犯之規定，比較修正前後
      之規定，以修正前連續犯之規定有利於被告。
    2.修正後之刑法第二十八條將將共同正犯修正為：二人以上
      共同實行犯罪之行為者，然本件無論依修正前後之規定，
      均不影響被告丑○○與辛○○、己○○間之共同正犯關係
      ，無有利不利之情形，無比較問題，應適用修正後之規定
      。另緩刑犯罪在新法施行前，新法施行後，緩刑之宣告，
      應適用新法第七十四條之規定 (最高法院九十五年度刑事
      庭會議決議參照)。再修正後之刑法第十條第二項就公務
      員之定義雖有變更，然本件被告丑○○、辛○○無論依修
      正前後之規定均為公務員，無有利不利之情形，無比較問
      題，應適用修正後之規定。
    核被告辛○○所為，係犯刑法第二百十六條行使第二百十三
    條、第二百二十條第二項之公務員明知為不實之事項，而登
    載於職務上所掌之電腦電磁紀錄準公文書罪。被告丑○○就
    行使不實登載林佳伶、黃士豪、李新賢、科承佑四人電腦電
    磁部分係犯刑法第二百十六條行使第二百十三條、第二百二
    十條第二項之公務員明知為不實之事項，而登載於職務上所
    掌之電腦電磁紀錄準公文書罪，就行使不實登載湯鎮遠、廖
    乃瑤、張雅雯、楊晨薇、鐘詩博、蕭又嘉、鄭晏昇、陳蔚菱
    、林奕樵、林憶婷、周宛儒、簡元芬、詹智清、陳彥鈞、黃
    思遠、吳崇瑋、蔡欣伶等人公文書部分係犯刑法第二百十六
    條行使第二百十三條之公務員明知為不實之事項，而登載於
    職務上所掌之公文書罪。被告丑○○、辛○○利用不知情之
    實習教師輸入登載不實之電磁紀錄及被告丑○○利用不知情
    之己○○將林佳伶、黃士豪、李新賢、科承佑等四人登載於
    臺中市立惠文高級中學九十一學年度高中部新生入學名冊，
    均為間接正犯。又被告等登載不實公文書之低度行為，為行
    使之高度行為所吸收，均不另論科。被告丑○○就行使不實
    登載林佳伶、黃士豪、李新賢、科承佑四人準公文書部分與
    辛○○間，就行使不實登載湯鎮遠、廖乃瑤、張雅雯、楊晨
    薇、鐘詩博、蕭又嘉、鄭晏昇、陳蔚菱、林奕樵、林憶婷、
    周宛儒、簡元芬、詹智清、陳彥鈞、黃思遠、吳崇瑋、蔡欣
    伶等十七人公文書部分與己○○間，分別有犯意聯絡及行為
    分擔，分別為共同正犯。被告丑○○先後所為，時間緊接，
    犯構成要件相同之罪，顯係基於概括犯意，反覆為之，依修
    正前刑法第五十六條連續犯規定從情節較重之行使第二百十
    三條之公務員明知為不實之事項，而登載於職務上所掌之公
    文書論以一罪，並加重其刑，公訴人就被告丑○○所犯行使
    不實登載湯鎮遠、廖乃瑤、張雅雯、楊晨薇、鐘詩博、蕭又
    嘉、鄭晏昇、陳蔚菱、林奕樵、林憶婷、周宛儒、簡元芬、
    詹智清、陳彥鈞、黃思遠、吳崇瑋、蔡欣伶等十七人公文書
    部分雖未起訴，然此部分與起訴判罪部分有連續犯之裁判上
    一罪之關係，為起訴效力所及，本院自應併予審理。原審予
    以論罪科刑固非無見，惟查原審未及適用中華民國九十六年
    罪犯減刑條例規定減刑，就被告丑○○部分未就行使不實登
    載湯鎮遠、廖乃瑤、張雅雯、楊晨薇、鐘詩博、蕭又嘉、鄭
    晏昇、陳蔚菱、林奕樵、林憶婷、周宛儒、簡元芬、詹智清
    、陳彥鈞、黃思遠、吳崇瑋、蔡欣伶等十七人公文書部分併
    審，就被告辛○○部分論以連續犯均有未洽，被告等上訴否
    認犯罪，雖均無理由，然原審判決既有如上未當之處，應由
    本院將其撤銷改判，爰審酌被告丑○○、辛○○犯罪之動機
    、目的、手段及被告丑○○身為校長，未能秉公處理招生業
    務，接受關說，公器私用，非法安插學生進入臺中市立惠文
    高級中學就讀，所為對教育招生公平性之侵害甚鉅，於本案
    犯罪居於主導之地位，被告辛○○身為註冊組長，未能堅守
    原則辦理申請入學業務，屈承上意違法錄取學生，惟其行為
    時為新進教師，懾於校長權勢而為本案犯行，惡性顯丑○○
    為輕，暨其等犯罪後之態度等一切情狀，分別量處如主文第
    二、三項所示之刑，並均依中華民國九十六年罪犯減刑條例
    第二條第一項第三款之規定減其宣告刑各二分之一。又查被
    告辛○○前未曾受有期徒刑以上刑之宣告，有臺灣高等法院
    被告前案紀錄表在卷可稽，其因一時失慮，致罹刑章，經此
    偵審科刑之教訓後，當知所警惕，信無再犯之虞，本院認其
    所宣告之刑，以暫不執行為適當，併諭知緩刑肆年，並命向
    公庫支付如主文第三項所示之金額，以啟自新。
、公訴意旨另以陳履安亦經被告丑○○、辛○○二人非法安插
    列入臺中市立惠文高級中學九十一學年度申請入學錄取名單
    ，而得以申請入學錄取生之身分進入該校就讀，認被告二人
    此部分亦犯刑法第二百十六條、第二百十三條之行使公務員
    明知為不實之事項，而登載於職務上所掌之公文書罪嫌。另
    被告辛○○於登記分發入學學生報到後，再將林佳伶、黃士
    豪、李新賢、科承佑等學生不實登載於其職務上製作之學籍
    名冊，並持以行使，將學籍名冊函報台中市政府教育局，認
    被告辛○○此部分另犯刑法第二百十六條、第二百十三條之
    行使公務員明知為不實之事項，而登載於職務上所掌之公文
    書罪嫌。惟查，陳履安九十一年第二次基本學力測驗原始總
    分為229分，達臺中市立惠文高級中學九十一學年度登記分
    發錄取標準，其係以「登記分發」而非以申請入學之身分入
    學就讀，有陳履安等員之二次基本學力測驗成績明細表、臺
    中市立惠文高級中學「九十一年度登記分發名冊」、「九十
    一學年度高一學生名冊」在卷可佐，因與上開判罪之行使不
    實登載林佳伶、黃士豪、李新賢、科承佑等人之公文書部分
    有實質上一罪之關係，爰均不另為無罪之諭知；次查，被告
    辛○○於九十一年八月一日即將臺中市立惠文高級中學註冊
    組長之職務移交己○○，嗣後係由己○○將林佳伶、黃士豪
    、李新賢、科承佑等學生登載於其職務上製作之「臺中市立
    惠文高級中學九十一學年度高中部新生入學名冊」內，並以
    臺中市立惠文高級中學九十一年九月三十日惠中教字第0910
    002901號函呈報該新生入學名冊予臺中市政府教育局，業據
    己○○證述在卷，此外且查無其他積極證據足認被告辛○○
    犯此部分罪嫌，因公訴意旨認與上開判罪部分有一罪關係，
    爰亦不另為無罪之諭知。
肆、據上論斷，應依刑事訴訟法第三百六十九條第一項前段、第
    三百六十四條、第二百九十九條第一項前段、刑法第二條第
    一項、第二十八條、第五十六條（修正前）、第二百十六條
    、第二百十三條、第二百二十條第二項、第七十四條第一項
    第一款、第二項第四款、中華民國九十六年罪犯減刑條例第
    二條第一項第三款、第七條，判決如主文。
    本案經檢察官甲○○到庭執行職務。
中    華    民    國    98    年    6    月      4    日
            刑事第九庭  審判長法  官  江  德  千
                              法  官  許  旭  聖
                              法  官  康  應  龍
以上正本證明與原本無異。
如不服本判決應於收受送達後十日內向本院提出上訴書狀，其未
敘述上訴之理由者，並得於提起上訴後十日內向本院補提理由書
（均須按他造當事人之人數附繕本）「切勿逕送上級法院」。
                              書記官  陳  振  海
中    華    民    國    98    年    6    月      4    日


司法院資訊處製作；財團法人民間司法改革基金會備份。
